臺灣臺南地方法院新市簡易庭民事判決
111年度新簡字第381號
原      告  聯邦商業銀行股份有限公司

法定代理人  林鴻聯  
訴訟代理人  柯易賢  
            黃宇蓮  
被      告  林國忠  

            林陳甚  

            林惠華  

            林惠英  

            林惠珠  

上列當事人間請求塗銷繼承登記等事件，本院於民國111年9月16
日言詞辯論終結，判決如下：
    主  文
被告間就被繼承人林旺松所遺如附表所示之不動產，於民國一百
零八年九月二十七日所為遺產分割協議之債權行為，及於民國一
百零八年十月二日所為分割繼承登記之物權行為，均應予撤銷。
被告林惠英應將如附表所示之不動產於民國一百零八年十月二日
以分割繼承為登記原因之所有權移轉登記予以塗銷，並回復為被
告公同共有。
訴訟費用由被告負擔。
　　事實及理由
壹、程序方面：
一、按訴狀送達後，原告不得將原訴變更或追加他訴。但請求之
    基礎事實同一、該訴訟標的對於數人必須合一確定時，追加
    其原非當事人之人為當事人者，不在此限，民事訴訟法第25
    5條第1項第2款、第5款定有明文。本件原告起訴時聲明原為
    ：㈠被告林國忠、林惠英就被繼承人林旺松所遺如附表編號1
    、2所示之房地，所為之遺產分割協議債權行為及分割繼承
    登記物權行為，均應予撤銷。㈡被告林惠英應將上開房地於
    民國108年10月2日以分割繼承為登記原因之所有權移轉登記
    予以塗銷，並回復為被告林國忠、林惠英公同共有。嗣查悉
    被繼承人林旺松之繼承人尚有林陳甚、林惠華、林惠珠，及
    所為遺產分割協議分割之遺產標的尚包含如附表編號3至5所
    示之土地，而本件訴訟標的對於被告全體須合一確定，遂追
    加林陳甚、林惠華、林惠珠為被告，並追加如附表編號3至5
    所示之土地為訴訟標的，並變更聲明如後述原告訴之聲明。
    核原告請求之原因事實相同，且依其主張本件訴訟標的對於
    被告等人必須合一確定，揆諸前揭規定，原告上開所為追加
    ，於法相合，應予准許。
二、本件被告經合法通知，均未於言詞辯論期日到場，核無民事
    訴訟法第386條所列各款情形，爰依原告之聲請，由其一造
    辯論而為判決。
貳、實體方面：
一、原告起訴主張：
  ㈠訴之聲明：如主文第1、2項所示。
  ㈡被告林國忠前向原告申辦信用卡使用，積欠原告信用卡消費
    款新臺幣129,170元及其利息（下稱系爭債務）未清償。被
    告林國忠之父即被繼承人林旺松於108年9月12日死亡，遺有
    如附表所示之不動產為遺產（下稱系爭遺產），被告林國忠
    為被繼承人林旺松之法定繼承人，並未就林旺松之系爭遺產
    向法院聲明拋棄繼承，系爭遺產應被告共同繼承。惟被告林
    國忠因恐繼承系爭遺產後遭原告聲請強制執行其應繼分，遂
    與其他繼承人即被告林惠英、林陳甚、林惠華、林惠珠為遺
    產分割協議，將其對系爭遺產之應繼分無償贈與被告林惠英
    ，並於同年10月2日完成分割繼承登記，致其名下無可供執
    行之財產，原告之債權無以受償，顯已侵害原告之債權，爰
    依民法第244條第1項、第4項規定，撤銷被告間就系爭遺產
    所為遺產協議分割之債權行為及所為分割繼承登記之物權行
    為，被告林惠英應將系爭遺產之分割繼承登記塗銷，回復為
    被告公同共有。
二、被告經合法通知，均未於言詞辯論期日到場，亦未提出書狀
    作何聲明或陳述。
三、本院得心證之理由：
  ㈠按民法第244條之撤銷權，自債權人知有撤銷原因時起，1年
    間不行使，或自行為時起，經過10年而消滅，民法第245條
    定有明文。又該項法定期間為除斥期間，其時間經過時權利
    即告消滅；除斥期間有無經過，縱未經當事人主張或抗辯，
    法院亦應先為調查認定，以為判斷之依據（最高法院85年台
    上字第1941號判例參照）。查系爭遺產係於108年10月2日辦
    理分割繼承登記，而原告最早係於110年10月5日查詢如附表
    編號2所示建物所有權登記之地政電傳資料，而知悉被告為
    分割繼承登記，有土地及建物登記第一類謄本、中華電信股
    份有限公司資訊技術分公司111年6月7日資交加字第1110000
    376號函檢附之HiNet地政電傳系統（群琁版）調閱紀錄在卷
    可參（本院卷第59、103-105頁）。原告係於111年5月12日
    提起本件塗銷繼承登記訴訟，有原告起訴狀上本院收文戳章
    可稽（本院卷第15頁），足認原告本件撤銷權之行使，未罹
    於除斥期間，合先敘明。
  ㈡次按債務人所為之無償行為，有害及債權者，債權人得聲請
    法院撤銷之；債權人依第一項規定聲請法院撤銷時，得並聲
    請命受益人或轉得人回復原狀，民法第244條第1項、第4項
    本文分別定有明文。又繼承權之拋棄，係指繼承人於法定期
    間否認繼承對其發生效力之意思表示，即消滅繼承效力之單
    獨行為。而拋棄因繼承所取得之財產，係於繼承開始後，未
    於法定期間拋棄繼承權，嗣就其已繼承取得之財產予以拋棄
    ，與拋棄繼承權之性質迥然有別。又繼承權之拋棄，固不許
    債權人依民法第244條第1項規定撤銷之。惟如拋棄因繼承所
    取得之財產，而將繼承所得財產之公同共有權，與他繼承人
    為不利於己之分割協議，倘因而害及債權者，債權人自得依
    民法第244條第1項行使撤銷權（最高法院106年度台上字第1
    650號判決意旨參照）。
  ㈢查本件原告主張被告林國忠積欠其系爭債務未清償，其父林
    旺松於108年9月12日死亡，遺有系爭遺產，被告林國忠為其
    繼承人，並未辦理拋棄繼承，系爭遺產應由林旺松之繼承人
    即被告等人共同繼承，然被告林國忠明知尚積欠原告系爭債
    務，而與其他繼承人於同年9月27日達成分割遺產之協議，
    將系爭遺產全部分歸被告林惠英單獨取得，並於同年10月2
    日辦理分割繼承登記完畢等情，有原告提出之本院101年度
    司執字第84932號債權憑證暨繼續執行紀錄表、本院110年12
    月1日南院武家字第1100042110號函、土地及建物登記第一
    類謄本、地籍異動索引、繼承系統表、戶籍謄本在卷可參（
    本院卷第21-25、37、103-119頁），且有臺南市永康地政事
    務所111年5月30日所登記字第1110051968號函所附之土地登
    記申請書、繼承系統表、遺產分割協議書、財政部南區國稅
    局遺產稅免稅證明書、土地建物查詢資料附卷可佐（本院卷
    第73-83、149-155頁）。而被告對於原告主張之事實，已於
    相當時期受合法之通知，而於言詞辯論期日不到場，亦未提
    出任何書狀或證據資料爭執原告之主張，依民事訴訟法第28
    0條第3項前段準用同條第1項之規定，應視同自認。是本院
    綜合上開事證，依證據調查之結果，堪信原告之主張為真。
  ㈣本院審酌原告為被告林國忠之債權人，被告於被繼承人林旺
    松死亡後，既未辦理拋棄繼承，依法即與其他繼承人即被告
    林惠英、林陳甚、林惠華、林惠珠共同繼承而取得遺產並公
    同共有，該公同共有權即失其人格法益性質，轉換為財產上
    之權利；然被告林國忠卻與被告林惠英、林陳甚、林惠華、
    林惠珠協議將系爭遺產分歸由被告林惠英一人單獨取得，並
    辦理分割繼承登記完畢，性質上即為公同共有人間就公同共
    有物所為之處分行為，其等將系爭遺產協議分歸被告林惠英
    取得，對未分割取得遺產之被告林國忠而言，形式上應係無
    償行為。又被告林國忠積欠原告債務無法清償，足認被告林
    國忠已無資力清償債務，而被告林國忠繼承取得公同共有之
    系爭遺產，本應作為其對債權人總擔保之一部，被告間就系
    爭遺產所為之分割協議，無非係被告林國忠將已繼承取得對
    系爭遺產之公同共有權利，無償讓與被告林惠英所有，使其
    名下用以擔保受償之積極財產減少，足以影響被告林國忠清
    償全體債權人之能力，自屬有害及其債權人即原告利益之行
    為無疑。是原告依民法第244條第1項、第4項規定，訴請撤
    銷被告間就系爭遺產所為遺產分割協議之債權行為及分割繼
    承登記之物權行為，並請求被告林惠英塗銷該分割繼承登記
    ，均屬有據。
四、綜上所述，原告依民法第244條第1項、第4項規定，請求撤
    銷被告間就系爭遺產於108年9月27日所為遺產分割協議之債
    權行為及於108年10月2日所為分割繼承登記之物權行為；並
    請求被告林惠英應將系爭遺產於108年10月2日以分割繼承為
    登記原因之所有權移轉登記予以塗銷，並回復為被告公同共
    有，均有理由，應予准許。
五、訴訟費用負擔之依據：民事訴訟法第78條、第85條第1項。
中　　華　　民　　國　　111 　年　　10　　月　　7 　　日
                  新市簡易庭  法  官  陳尹捷
以上正本證明與原本無異。
如不服本判決，應於送達後廿日內，向本院提出上訴狀並表明上
訴理由，如於本判決宣示後送達前提起上訴者，應於判決送達後
廿日內補提上訴理由書（須附繕本）。如委任律師提起上訴者，
應一併繳納上訴審裁判費。
中　　華　　民　　國　　111 　年　　10　　月　　7 　　日
                              書記官  吳佩芬 
附表：
編號 種類 遺產明細 權利範圍 1 土地 臺南市○○區○○段000地號 全部 2 建物 臺南市○○區○○段000○號 （門牌號碼：臺南市○○區○○街000巷0號） 全部 3 土地 臺南市○○區○○○段000○0地號 全部 4 土地 臺南市○○區○○段000○0地號 36分之1 5 土地 臺南市○○區○○段000○0地號 3分之1